【裁判字號】    90,訴,46
【裁判日期】    901127
【裁判案由】    徵收補償
【裁判全文】
臺中高等行政法院裁定                                  九十年度訴字第四六號
    原      告  甲○○○
                乙○○○
                丙○○
                丁○○
                戊○○
                己○○
                庚○
    代  表  人  辛○○
    訴訟代理人  壬○○
右當事人間因徵收補償事件，原告提起行政訴訟，本院裁定如左：
    主  文
原告之訴駁回。
訴訟費用由原告連帶負擔。
    理  由
一、按公法上之爭議，除法律別有規定外，得依本法提起行政訴訟。訴訟事件不屬行
    政法院之權限者，行政法院應以裁定駁回之。行政訴訟法第二條、第一百零七條
    第一項第一款分別定有明文。又「行政官署放領公地，雖係基於公法為國家處理
    公務，而其所為放領之行為，則係代表國庫處分其財產，與私法上之買賣行為無
    異，倘因而發生私權關係之爭執，應向該管法院提起民事訴訟，以求解決。」「
    人民與代表國家之官署因私經濟權義關係發生爭執，應訴由普通司法機關依法裁
    判，不得依行政爭訟方法請求救濟。而行政官署基於私法關係之地位所為之通知
    ，不問其性質為意思表示或意思通知，要均屬私法上之行為，與基於公法上權力
    服從關係所為之行政處分有別。」改制前行政法院四十五年判字第九三號、四十
    九年判字第八號著有判例。次按，「土地或建築改良物，自繼承開始之日起，逾
    一年未辦理繼承登記者，經該管市縣地政機關查明後，應即公告繼承人於三個月
    內聲請登記；逾期仍未聲請者，得由地政機關予以代管。‧‧‧。市縣地政機關
    對於第一項代管之土地或建築改良物，得為使用、收益或管理上之必要處分。代
    管所得收益扣除代管費用及代繳各項稅款後，如有剩餘，應予提存。」為八十九
    年一月二十六日修正公布前土地法第七十三條之一第一項及第三項所明定。據此
    ，市、縣地政機關依本條項規定所為之代管，屬法定代理行為性質，而代管機關
    對於代管之土地或建築改良物，既得為使用、收益或管理上之必要處分，顯見代
    管之市、縣地政機關，並非居於公權力主體地位行使其統治權（強制與服從關係
    ），而係處於與私人相當之法律地位（平等關係），並在私法支配下所為之私經
    濟權義關係（私經濟行政或國庫行政），倘因而發生爭執，應向該管法院提起民
    事訴訟，以求解決。
二、本件原告起訴請求判決被告應發放原告等徵收補償費新台幣（下同）五百一十四
    萬六千八百五十元，及自起訴狀繕本送達翌日起至清償日止，按年息百分之五計
    算之利息。其陳訴略稱：原告等人為陳堂春（五十二年三月十七日死亡）之合法
    繼承人，民國七十六年間台灣省政府辦理王田交流道台一線大度橋引道拓寬徵收
    工程，由被告於七十六年一月二十七日以府地權字第九三○九號公告徵收陳堂春
    所有之台中縣烏日鄉○○段八二○、八二二地號土地並禁止移轉，復以七六府地
    四字第一一一一六九號函核准徵收，供作道路使用，惟迄未發放徵收補償費，被
    告既已徵收原告等人繼承之土地，復未依法於公告期滿後十五日內發給土地徵收
    補償費，致原告等蒙受重大損失，乃提起本件之訴等語。被告答辯略謂：系爭土
    地各項徵收補償費於公告期滿後，業經被告以七十六年三月五日七六府地權字第
    三七○六六號函通知各土地所有權人於同年三月十八日假烏日鄉公所發放完畢，
    惟原告等被繼承人迄未領取應受之補償費，乃將該款額存入被告設於台灣銀行豐
    原分行九四五三號帳戶保管等語。
三、經查，系爭土地於民國三十六年六月一日總登記時，登記為陳哮（陳堂春之父─
    於日據時期昭和十四年十二月六日死亡）所有（嗣又載為陳堂春所有，惟登記原
    因仍記載為總登記），因逾期未辦繼承登記，於七十二年七月十五日由被告台中
    縣政府依前開土地法第七十三條之一規定執行代管等情，有土地登記簿謄本在卷
    可稽。系爭土地既於被告代管期間即被徵收，土地徵收補償費發放完畢後存入被
    告帳戶保管，而依前開說明，被告之代管行為，係處於與私人相當之法律地位（
    ，並在私法支配下所為之私經濟權義關係，則被告代管之土地因被徵收變更為代
    管土地徵收補償費，核其性質，仍屬私經濟權義關係，倘因而發生爭執，應向該
    管法院提起民事訴訟，以求解決。綜上所述，本件原告之訴屬於民事訴訟範圍，
    非公法上之爭議，原告對之提起行政訴訟，難謂為合法，應予駁回。
四、依行政訴訟法第一百零七條第一項第一款、第一百零四條、民事訴訟法第九十五
    條、第八十五條第二項，裁定如主文。
中    華    民    國      九十      年      十一      月    二十七      日
                 臺 中 高 等 行 政 法 院   第 一 庭
                                審 判 長 法  官  胡  國  棟
                                         法  官  莊  金  昌
                                         法  官  林  秋  華
右正本證明與原本無異。
如不服本裁定，應於裁定送達後十日內以書狀敘明理由，經本院向最高行政法院提起
抗告（須依對造人數附具繕本）；並應預繳送達用雙掛號郵票拾份（每份三十四元）
。
中    華    民    國      九十      年      十一      月    二十七      日
                                         法院書記官  莊啟明


司法院資訊處製作；財團法人民間司法改革基金會備份。
